最高法院民事判決　　　　　　　　　　　　　　　八十六年度台上字第二四七七號
　　上訴人　甲 ○ ○
　　　　　　丁○○○
　　　　　　何 皆 火
　　　　　　何 傑 仙
　　　　　　丙 ○ ○
　　　　　　乙 ○ ○
　　上訴人　何 敏 聰
右當事人間請求分割共有物事件，兩造對於中華民國八十六年五月五日台灣高等法院
台南分院第二審更審判決（八十五年度上更(三)字第八六號），各自提起上訴，本院判
決如左：
    主  文
原判決廢棄，發回台灣高等法院台南分院。
    理  由
本件係分割共有物之訴，其訴訟標的對於共同訴訟之各人必須合一確定，故上訴人甲
○○、丁○○○提起第三審上訴，依民事訴訟法第五十六條第一項第一款規定，其效
力及於未上訴之同造共同訴訟人何皆火、何傑仙、丙○○、乙○○，爰併列何皆火、
何傑仙、丙○○、乙○○為上訴人，合先明。
次查，上訴人何敏聰主張：坐落嘉義縣新港鄉○○段第三八九號、三九九號建地（下
稱系爭土地）二筆，為兩造共有，伊應有部分為三一○分之一○五，對造上訴人丙○
○、乙○○各為三一○分之一五，甲○○為一五五分之一○、丁○○○、何皆火各為
一○分之二，何傑仙為一○分之一，兩造間無不分割之約定，又無因物之使用目的，
不能分割之情形，因無法達成協議分割，因而起訴請求裁判分割。
上訴人丙○○、乙○○則以：伊係兄弟，應有部分僅三一○分之一五，若不保持共有
，各自分割，所得土地過於狹小，依法不得建築，故伊贊同如原判決附圖（下稱附圖
）所示第八方案之分割方法；上訴人丁○○○以：伊贊同第一審判決所採取之分割方
案等語。資為抗辯。
原審廢棄第一審判決，改判如附圖所示第八方案所示之分割方法，並命為金錢補償之
判決，無非以：上訴人何敏聰主張，兩造為系爭土地共有人，兩造間就系爭土地並無
不分割之特約，亦無依物之使用目的致不能分割情事，惟無法達成分割協議等情，業
有土地登記簿謄本在卷為憑，並為對造上訴人甲○○、丁○○○、何皆火、何傑仙、
丙○○、乙○○所不爭，堪信為真實，何敏聰請求為裁判分割，尚無不合。查，系爭
土地兩筆相連接，北邊臨約十米新民路，南邊臨約十五米登雲路，南北長達八十餘公
尺，且北窄南寬呈不規則長條形狀。現系爭土地兩筆由共有人合併使用，其中甲○○
、丁○○○在第三八九號及第三九九號土地北面臨街位置各有三層樓房一棟，何皆火
在第三八九號土地南邊臨登雲路亦有二層樓房一棟，而何敏聰在第三八九號土地南邊
靠東側亦有二層樓房一棟，其餘部分則為老舊平房散布，有勘驗筆錄及現況複丈成果
圖可稽。次查，系爭土地二筆之共有人及應有部分比例均相同，各共有人皆同意合併
分割，自無不合。至於分割方案，除共有人甲○○、丁○○○、何皆火、何傑仙等人
分割部分，因係各依其原來使用位置而分配，兩造皆無爭議外，其餘何敏聰與乙○○
、丙○○部分，則應由何人分得南邊臨登雲路（即何敏聰與何皆火等樓房中間之空地
）部分之土地，爭執甚烈，嗣雙方各主張如附圖所示第六及第八方案之分割方法。茲
比較其利弊得失：如依附圖所示第六方案分割，乙○○、丙○○分得第三八九號Ｂ部
分土地，無法單獨建築使用，為第一審所確認，其分割方法，尚不能謂為適當。丁○
○○主張依第一審法院判決之分割方案為之，惟查該方案亦有前述之瑕疵，自不足採
。反觀附圖所示第八方案之分割方法，不僅讓全體共有人均得依占有現狀分割不用拆
除地上物，且全體共有人所分得之土地亦均能合法申請建屋使用；又將Ｂ部分面臨道
路寬度達五點五公尺之最有價值土地分割給何敏聰，僅將其餘面寬四公尺部分分歸其
餘共有人保持共有，使兩造間所分得之土地皆得建築使用，並兼顧何敏聰之利益，使
其所分配之面寬達五點五公尺，應較合理。再依分得部分之價值，計算補償之金額，
自較適當可行。是本件系爭土地應依附圖所示第八方案之分割方法為之，其中丙○○
、乙○○二人，與何皆火、何傑仙二人仍依彼等意願，繼續保持共有。即Ｃ部分由丙
○○、乙○○各依二分之一比例繼續保持共有，Ａ部分分歸甲○○取得，Ｂ、乙部分
分歸何敏聰取得，Ｄ部分由何皆火、何傑仙各依二分之一比例繼續保持共有，甲部分
分歸丁○○○取得。再者，以原物為分配時，如共有人中有不能按其應有部分受分配
者，得以金錢補償之，民法第八百二十四條第三項定有明文。茲依如附圖所示第八方
案為分割後，各共有人分得土地因臨路遠近之不同，所得價值當有差異，自屬有不能
按其應有部分受分配者，自應以金錢命為補償。經囑託財團法人中華企業技術鑑定委
員會予以鑑定，該會參酌臨街寬度、臨街之街寬、使用效率、交通情況、里鄰環境、
發展性等因素，再以替代原則作為比較，推定系爭土地臨新民路之路線價每坪為新台
幣（下同）四十萬元、臨登雲路路線價每坪為二十五萬元，並以此基準，依遞減率，
核算裏地價值及各共有人分割後應補價額，如原判決附表所示，自屬可採。即甲○○
應提出三百三十六萬一千五百九十一元、丁○○○應提出四百七十九萬七千八百十九
元，補償丙○○、乙○○各三十八萬二千八百零七元、何聰敏四百四十一萬八千四百
十八元、何皆火一百九十八萬三千五百八十六元、何傑仙九十九萬一千七百九十二元
等詞。為其判斷之基礎。
查，上訴人何敏聰主張：附圖所示第八方案之分割方法伊分配之Ｂ部分，與更審前之
原審八十一年度上字第五五號判決主文所採取之第一方案伊分配Ｃ部分相同，惟該方
案已經最高法院認為不宜採取，其理由係伊分得部分呈狹長形，南北縱深達八十餘公
尺；丙○○、甲○○、乙○○等三人應有部分合計為三一○分之五○，分獲南北兩端
面臨道路之土地，伊應有部分為三一○分之一○五，僅南端小部分面臨道路，絕大部
分為裏地，二者應有部分面積為一比二，分得面向道路之長度反而為二比一，似有失
公平。對造丙○○、乙○○分得土地，雖將寬度縮減為四公尺（原主張四點四三公尺
），僅相差○點四三公尺，仍占有最有利之位置，同樣有失公允等語（見原審更(三)卷
六七頁反面、六八頁反面），為其重要之攻擊方法，且攸關原審所採取附圖所示第八
方案之分割方法是否公平、適當，原審恝置未論，自有判決不備理由之違誤。又何皆
火、何傑仙之應有部分各為一○分之二、一○分之一，其比例應為三分之二及三分之
一，原審命其各依二分之一比例繼續保持共有，又未說明其所憑之依據，即有未合，
尚屬可議。又按法院固得就鑑定人依其特別知識觀察事實，加以判斷而陳述之鑑定意
見，依自由心證判斷事實之真偽。然就鑑定人之鑑定意見可採與否，則應踐行調查證
據之程序而後定其取捨。倘法院不問鑑定意見所由生之理由如何，遽採為裁判之依據
，不啻將法院採證認事之職權委諸鑑定人，與鑑定僅為一種調查證據之方法之趣旨，
殊有違背（本院七十九年台上字第五四○號判例照）。原審採認中華企業技術鑑定
委員會之鑑定為甲○○、丁○○○應提出補償金額，及丙○○、乙○○、何敏聰、何
皆火、何傑仙應受補償金額之依據，而未遑就該鑑定意見所由生之理由如何，詳加調
查審認，遽採為判決依據，殊欠允洽。兩造上訴論旨，指摘原判決關於各自不利部分
違背法令，求予廢棄，非無理由。
據上論結，本件兩造上訴均為有理由。依民事訴訟法第四百七十七條第一項、第四百
七十八條第一項，判決如主文。
中      華      民      國    八十六    年    八       月      八       日
                              最高法院民事第三庭
                                  審判長法官  范  秉  閣
                                        法官  朱  錦  娟
                                        法官  朱  建  男
                                        法官  許  澍  林
                                        法官  劉  延  村
      右正本證明與原本無異
                                              書  記  官
中      華      民      國    八十六    年     八       月    二十三    日
